【裁判字號】    97,台上,5962
【裁判日期】    971120
【裁判案由】    強盜
【裁判全文】
最高法院刑事判決            九十七年度台上字第五九六二號
上  訴  人  乙○○
            丙○○
            甲  ○
上 列 一人
選任辯護人  林穆弘律師
上列上訴人等因強盜案件，不服台灣高等法院中華民國九十七年
八月五日第二審判決（九十六年度上訴字第三六四五號，起訴案
號：台灣板橋地方法院檢察署九十五年度偵字第二四四０四號）
，提起上訴，本院判決如下：
    主  文
上訴駁回。
    理  由
按刑事訴訟法第三百七十七條規定，上訴於第三審法院，非以判
決違背法令為理由，不得為之。是提起第三審上訴，應以原判決
違背法令為理由，係屬法定要件。如果上訴理由書狀並未依據卷
內訴訟資料，具體指摘原判決不適用何種法則或如何適用不當，
或所指摘原判決違法情事，顯與法律規定得為第三審上訴理由之
違法情形，不相適合時，均應認其上訴為違背法律上之程式，予
以駁回。本件原判決依憑證人即被害人沈桂榮、沈里聲、丁○○
、劉香、于英英於警詢、偵查之證述；證人林勝森、郭石柱、
林文祥、同案共犯李明忠（已論處罪刑確定）分別於警詢、偵查
、第一審、原審之陳述，及上訴人乙○○、丙○○、甲○於警詢
、偵查、第一審及原審之供承本件犯罪事實、卷附監視錄影翻拍
光碟、監視器翻拍照片、扣押物品目錄表、照片、金飾買入登記
簿、第一審勘驗筆錄、台北市立聯合醫院松德院區（下稱松德院
區）精神鑑定報告書，暨扣案西瓜刀、黑色上衣等證據資料，認
定上訴人等有原判決事實欄所載之犯行，且敘明甲○辯稱其有精
神疾病，行為時係遭其他共犯脅迫云云，為不足採信，於理由內
詳予指駁說明，認上訴人等犯行明確，而維持第一審論處上訴人
等犯加重強盜（丙○○為累犯）罪刑之判決，駁回甲○及檢察官
在第二審之上訴，已詳述所憑之證據及其認定之理由。從形式上
觀察，並無何違法情形存在。乙○○上訴意旨略以：其自警詢至
偵、審全程配合，原審未考量其犯後之態度給予適當之刑罰，有
欠允當。丙○○略以：衡諸本件被害人之人數及年齡，其所為未
達至使被害人不能抗拒之強盜罪要件，應僅成立恐嚇取財罪，原
判決論處強盜罪，適用法則不當。甲○則略以：(一)、原判決認定
李明忠、乙○○、丙○○三人未脅迫甲○犯案；卻又說明「『我
（甲○）講不要，講身上有錢，也不是沒錢』，對方說『你已經
知道這件事了』」云云，有理由矛盾之違法；又李明忠係在離開
紅茶店後始決意犯案，乃與乙○○等三人謀議，故紅茶店現場錄
影光碟之內容不足以證明甲○於強盜過程未受脅迫，原審徒以前
揭錄影光碟內容，遽認甲○未受脅迫參與，有證據上理由矛盾之
違法。(二)、甲○罹精神疾病，曾經三軍總醫院澎湖分院附設民眾
診療服務處（下稱三總澎湖分院）診斷有「人格違常」病症，而
卷附松德院區之鑑定意見流於主觀，且與三總澎湖分院診斷相異
，尚難供司法上客觀評價甲○行為時精神狀態之依據；又松德院
區僅由一位醫師鑑定，與精神衛生法第二十條第三項應由二以上
專科醫師為精神鑑定之規定未合，原審未依甲○之聲請再囑請他
醫院鑑定，逕依松德院區之鑑定報告認定甲○行為時無精神障礙
或其他心智欠缺之情形，有適用法則不當及應於審判期日調查之
證據未予調查之違誤。(三)、由檢察官未對甲○提起第二審上訴之
態度觀之，足見甲○應有刑法第五十九條規定之適用云云。惟查
：(一)、刑法上之恐嚇取財罪，固不以將來之惡害恫嚇被害人為限
，即以強暴、脅迫為手段，但被害人未達不能抗拒之程度，使其
交付財物，亦屬之；若當場施以強暴、脅迫，達於不能抗拒程度
，即係強盜行為，不能認屬恐嚇罪名。原判決綜合各種證據，認
定丙○○有強盜之犯行，並已說明丙○○持刀抵住被害人頸部，
迫使被害人交付財物之行為已達使被害人不能抗拒之程度，所為
論斷與經驗及論理法則俱屬無違，其法則之適用，洵無違誤。(二)
、證據之取捨及證明力之判斷，俱屬事實審法院之職權，苟其所
為之判斷，並不違背經驗及論理法則，即不能指為違法。原判決
就甲○有如事實欄所載之強盜犯行，已敘述為此一判斷之理由，
而原判決採納共犯乙○○等人之證詞，摒棄甲○辯稱其係遭其他
共犯脅迫犯案之辯解，亦已詳為論述指駁，核屬事實審法院取捨
證據職權之適法行使，尚無違證據法則。上訴意旨置原判決明確
論斷於不顧，猶執已為原審指駁之陳詞爭辯，難謂適法之第三審
上訴理由。至原判決敘及「『我（甲○）講不要，講身上有錢，
也不是沒錢』，對方說『你已經知道這件事了』」等語，僅係引
述卷附鑑定報告所載甲○於接受鑑定時自述遭脅迫之內容，其後
並說明甲○仍有辨別是非善惡及自由決定意思能力之鑑定結果（
見原審卷第一五四、一五五頁），與原判決認定李明忠等三人未
脅迫甲○犯案，並無相違，難謂有理由矛盾。(三)、依卷內診斷證
明書之記載，甲○固曾於九十四年十二月十四日至三總澎湖分院
精神科就醫，經診斷屬藥物所致之精神疾患，有「人格違常」病
症（見原審卷第一二一至一二四頁）。然甲○僅有一次精神科就
診之紀錄，而松德院區實施精神鑑定亦已參酌該就醫紀錄（見原
審卷第一五三至一五五頁），仍認定就犯行而論，究目的、過程
、手段、及犯行後之反應，無證據顯示其犯行當時受精神病症狀
或相類似情形之影響，而致使其知覺理會及判斷作用缺損，或自
由決定意思之能力障礙等語。原審依此專業鑑定結果，資為認定
甲○強盜行為時之精神狀態，未有精神耗弱之依據，尚無悖通常
一般人日常生活經驗之定則及論理法則，原審因而未適用刑法第
十九條第二項規定予以減刑，無判決不適用法則之違法。又松德
院區係甲○之原審辯護人聲請送鑑之醫療單位之一（見原審卷第
八三頁背面），松德院區所為之鑑定報告，其真實性已獲致保障
，原判決併敘明無再囑託其他醫院為精神鑑定之必要，而未為調
查，自難指為違法。至精神衛生法第二十條第三項「犯罪嫌疑人
如有精神疾病或疑似罹患精神疾病者，得由司法機關送請精神鑑
定，鑑定應由二位以上專科醫師為之。」係針對犯罪嫌疑人是否
罹患精神疾病之鑑定所為之規定，核與本件為釐清有無刑法第十
九條阻卻責任事由之鑑定無涉，上訴意旨執此指摘原判決不適用
法則或適用法則不當云云，並非可採。(四)、量刑輕重，係屬事實
審法院得依職權自由裁量之事項，苟已以行為人之責任為基礎，
並審酌刑法第五十七條各款所列情狀而未逾越法定刑度，即不得
遽指為違法。原判決已敘明如何依刑法第五十七條之規定審酌乙
○○犯罪之一切情狀，而於法定刑內量處適當之刑，於法並無違
誤。又刑法第五十九條之酌量減輕其刑，必須犯罪之情狀，在客
觀上足以引起一般同情，認為即予宣告法定低度刑期猶嫌過重者
，始有其適用。原判決已敘明甲○所為強盜犯行惡性重大，客觀
上不足以引起一般人之同情，難認有何顯可憫恕情形，原判決未
依該規定酌減其刑，核無不合。此外，上訴意旨，或係置原判決
明確論斷於不顧，就原審本於職權認事採證之適法行使，以及原
判決已論列說明之事項，任意指摘為違法，並重為事實之爭執，
或與判決本旨無關之枝節問題為爭辯，殊非適法之第三審上訴理
由。揆之首開說明，其等上訴為違背法律上之程式，均應予駁回
。
據上論結，應依刑事訴訟法第三百九十五條前段，判決如主文。
中    華    民    國  九十七  年  十一    月  二十    日
                      最高法院刑事第十二庭
                          審判長法官  石  木  欽
                                法官  陳  世  淙
                                法官  洪  佳  濱
                                法官  呂  丹  玉
                                法官  段  景  榕
      本件正本證明與原本無異
                                      書  記  官
中    華    民    國  九十七  年  十一    月  二十八  日
                                                     Ｒ


司法院資訊處製作；財團法人民間司法改革基金會備份。
